臺灣高等法院刑事判決　　　　　　　　　　　　九十年度重上更(五)字第二五三號
　　上　訴　人　臺灣臺北地方法院檢察署檢察官
　　上　訴　人
　　即　被　告　甲○○
　　選任辯護人　呂傳勝
右上訴人因被告妨害自由等案件，不服臺灣台北地方法院八十三年度訴字第九八二號
，中華民國八十三年八月三十日第一審判決（起訴案號：臺灣台北地方法院檢察署八
十三年度偵字第二八四四號）提起上訴，本院判決後，經最高法院第五次發回更審，
本院判決如左：
    主  文
原判決關於甲○○部分撤銷。
甲○○共同私行拘禁，處有期徒刑壹年。
    事  實
一、甲○○與乙○○有遠親關係，緣甲○○執有乙○○所簽發金額共新台幣（以下同
    ）二百九十六萬三千四百二十元之支票四紙，嗣甲○○曾將其中面額七十二萬零
    三百八十元之支票一紙持向康進財（業經本院判處有期徒刑一年確定）調借現款
    ，屆期提示均未獲兌現，惟乙○○亦以其與甲○○間有簽賭六合彩之債務關係拒
    絕給付，民國（以下同）八十二年十月間，康進財曾持上開面額七十二萬零三百
    八十元之支票一紙，向乙○○催討亦無結果，甲○○因而心生不滿，遂於八十二
    年十月中旬，在桃園市之不詳地點，與康進財謀議，以綁架乙○○之方式索債，
    並允以事成後給予四成報酬，二人旋基於犯意之聯絡，共同於不詳之時、地指使
    另四名真實姓名、年籍不詳之成年男子以綁架方式索債，該四名男子受指使後便
    帶不詳之刀器、木棍等物，於八十三年一月二十一日下午十七時許，在台北市
    萬華區搭乘由不知情之陳宇順所駕駛之ＮＷ－八九五號營業小客車，於當日下午
    十八時許駛至台北縣新店市○○路三０四號乙○○經營之保全牛肉麵店內吃麵。
    其間並由某不詳之人自外打電話至該麵店佯稱欲找甲○○，至當日十九時許彼等
    確認乙○○無誤後，即上前質以是否認識甲○○，何以欠錢不還等語，並分持刀
    、棍抵制挾持乙○○上車，乙○○之女陳燕蓉見狀上前阻止亦遭其中一人持棍毆
    打頭部（傷害部分未經告訴），該四人挾持乙○○上車後即逼令陳宇順按彼等之
    指示駕車，並出示乙○○簽發之支票四紙令其清償二百萬元復加以毆打，該車由
    台北縣新店市安坑方向駛至三峽鎮日月洞附近，由該四人將乙○○押下車再以木
    棍毆打，致乙○○受有右肩皮下瘀血三×二公分、右手臂皮下瘀血八×七公分、
    右手前臂擦傷四×０．二公分、左耳後側擦傷三×０．五公分、前胸瘀腫約二×
    二公分、左大腿瘀腫一０×五公分、左手前臂擦傷三×０．二公分、背部皮下瘀
    血五×四公分之傷害（傷害部分未經告訴），隨後再於當日二十時許開車駛至台
    北縣鶯歌鎮某處令乙○○以電話囑其家人準備二百萬元後，再矇住乙○○雙眼將
    車駛至台北縣林口鄉某廢棄工廠內，以電線綑綁其手將之私行拘禁於工廠房間
    內，翌（二十二）日零時許彼等復打電話至乙○○家中通知其家人準備二百萬元
    交款，至二十二日上午七時許，再駛至桃園縣南崁地區之溫莎堡汽車旅館，將乙
    ○○拘禁於旅館房間內，其間除令乙○○電詢其家人款項已否備妥外，並對乙○
    ○恐嚇稱如拿不出錢，則將剁其耳、、手：：：，直至拿出錢為止等語，致生
    危害於安全，當晚二十時許再駕車返回台北縣林口鄉之廢棄工廠內；因陳燕蓉已
    向警方報案，警方循線於二十二日下午二十二時許前往桃園市○○街二七五巷五
    號逮捕甲○○，並囑其多方聯絡康進財釋放乙○○、該四人在得知甲○○被捕後
    ，即囑乙○○須保證甲○○無事，撤銷該案，並於翌（二十三）日二百萬元入
    彼等帳戶（尚未告知帳戶號碼），否則將乙○○連同陳宇順一併殺害等語，乙○
    ○應允後，彼等始於二十三日凌晨一時許令陳宇順駕車至台北縣新莊市○○道丹
    鳳地區釋放乙○○，再令陳宇順駛至基隆市區始下車讓陳宇順離去。
二、案經乙○○訴由台北縣警察局新店分局移送臺灣臺北地方法院檢察署檢察官偵查
    起訴。
    理  由
一、訊據上訴人即被告甲○○矢口否認其有前揭犯行，辯稱係乙○○持支票向其調現
    ，其曾持其中第ＰＶ0000000、發票日八十二年十月一日金額七十二萬零
    三百八十元之支票乙紙向康進財調現，惟未囑康進財向乙○○索債，其餘之支票
    亦已遺失，並未交予康進財，警訊筆錄是被強迫簽的，桃園市亦無金溪國小，警
    訊筆錄不實，又其到案時，乙○○和他太太已在刑事組等候，又陳宇順的車怎能
    坐得下乙○○及多名挾持人？且陳宇順於本事件歷經三十二小時間，竟未逃跑，
    復未報警，與常情亦有未合云云。
二、經查：
    (一)被害人乙○○確曾遭四名不詳之男子持乙○○簽發之四紙（包括其中一紙係甲
      ○○持向康進財調現）支票於前揭時、地予以挾持、拘禁，並施予毆打、恐嚇
      向其索債等事實經過，業據被害人乙○○於警訊、偵查及審理中指述明確（參
      偵查卷第四頁、第五頁、第十九頁、第二十頁、第二十五頁反面、第二十六頁
      、第三十三頁、第三十四頁正面、第四十一頁，原審卷第二十八頁反面至第三
      十頁正面、第七十五頁，本院上訴字卷第三十頁、第三十一頁、第四十五頁反
      面、第四十六頁，本院上更(一)字卷第三十二頁反面至第三十四頁、第三十八頁
      反面、第三十九頁，本院上更(二)字卷第三十八頁反面至四十頁），並經證人陳
      燕蓉、陳宇順分別在警訊、偵查及審理中證述綦詳（陳燕蓉部分見偵查卷第六
      頁，原審卷第三十頁反面、第三十一頁正面、第七十五頁反面、第七十六頁正
      面；陳宇順部分見偵查卷第三十七頁、第三十八頁正面、第四十一頁反面，原
      審卷第五十一頁、第五十二頁反面，本院上訴字卷第五十八頁、第五十九頁正
      面），彼等所供情節亦相互符合，被害人乙○○所受之傷害復有台北縣立板橋
      醫院於八十三年一月二十四日出具之驗傷診斷書（檢驗日期八十三年一月二十
      四日，見原審卷第三十三頁）一紙可稽。雖檢察官於八十三年三月十一日及八
      十三年三月十七日之筆錄並未簽名（見偵查卷第三十八頁正面、第四十二頁正
      面），惟未經訊問人或制作人簽名之筆錄，不過證明力較為薄弱，並非絕無證
      據能力，該筆錄記載之內容是否可採，仍應由事實審法院自由判斷，不能以其
      採用為違法，最高法院三十一年上字第四七八號判例曾為宣示，茲觀諸上開未
      經檢察官簽名之二份筆錄內容，與乙○○、陳宇順二人在其他筆錄之供述內容
      並無矛盾，自得引用為本案之證據。
    (二)被告甲○○於警訊時坦承：「因乙○○開給我的貳佰萬元支票四張全遭退票，
      才教唆康進財強行擄走乙○○，並恐嚇交付二百萬元，事成之後給予康進財抽
      取四成佣金」等語（見偵查卷第三頁反面）；而被告甲○○係於八十三年一月
      二十二日下午二十二時許遭警方逮捕，警方並曾囑被告甲○○多方聯絡同案被
      告康進財釋放被害人乙○○等情，業據證人即承辦警員張荷生證述明確，被告
      甲○○被捕未久，該四名男子即知悉其事，並責令被害人乙○○須保證甲○○
      無事後即予釋放；另參諸該四名男子於綁架被害人乙○○前曾先由不詳之人打
      電話佯找甲○○之方式藉以確認乙○○，並質問乙○○是否認識甲○○，且聲
      稱係甲○○叫渠等前來拿錢等情，業據被害人乙○○於偵查及本院前審時供明
      在卷（見偵查卷第三十三頁、本院上更(二)字卷第三十九頁正面），凡此俱足徵
      被告甲○○因被害人乙○○拒付票款與康進財共同指使該四名不詳姓名者實施
      犯罪行為無訛。被告雖自白係「教唆」云云，惟究為「教唆」或「共謀共同正
      犯」，乃法律評價問題，自不因被告自承為教唆，即可免共謀共同正犯之責（
      本院認被告並非教唆而係共謀共同正犯，另詳後述）。又告訴人乙○○於警訊
      時陳稱：「八十三年一月二十一日十九時許，在自己開設之保全牛肉麵店內工
      作時，突然有五名年籍不詳男子分持刀棍強行押我上車」（見偵查卷第四頁）
      ；於檢察官訊問時供稱：「押我的有四個人」（見偵查卷第三十三頁）；於第
      一審審理時供稱：「當天近六點時，先五人進店吃麵，：：：後來店內五人拿
      刀棍押我入車內」（見原審卷第二十八頁反面）。乙○○所供持刀棍妨害其自
      由者，於警訊及第一審審理時供稱有五人，但於檢察官偵查中則陳稱有四人，
      雖有不一致情形，然乙○○於本院前審八十三年十一月八日調查時陳稱「押我
      的人，連司機共有五個人」（見本院上訴字卷第三十頁正面），於八十四年十
      月十六日調查時陳稱「那天連司機五人進入店內吃東西時有電話進來：：：」
      （見本院上更(一)字卷第三十三頁正面），八十五年十二月十二日調查時陳稱「
      挾持我的人，均不在庭上，當時有四個人到我家」（見本院上更(二)字卷第三十
      九頁正面），顯然於事實欄所載時地，持、刀、棍妨害告訴人乙○○者共有四
      人，加上駕駛計程車搭載該四人之司機陳宇順則有五人，併此敘明。
    (三)被害人乙○○指稱：該四人所持之支票均有甲○○之背書等語。訊據被告亦坦
      承持有被害人乙○○簽發之該四紙支票之事實不諱，足見該四紙支票均經被告
      甲○○背書，雖被告甲○○諉稱支票已遺失，並辯稱尚有其他人持有被害人乙
      ○○所簽發之支票云云。然查被告甲○○倘果真遺失該四紙支票，何以未辦理
      掛失止付？又經本院於上訴審函查被害人乙○○另行簽發交付他人之十三紙支
      票，其中三紙支票提示兌現，餘十紙均尚未提示，且前開已兌現之三紙支票，
      其金額分別為二十七萬元一千七百五十元、二萬二千五百元、四十萬四千三百
      元，金額非在少數；又除該三紙已兌現外，自八十二年二月二十六日至同年六
      月一日，尚有另外十二張票兌現，金額分別為四十萬元、三萬一千五百七十元
      、二萬二千五百元、三十二萬四千元、三十二萬四千元、一百十九萬六千元、
      十七萬五千九百六十元、四十一萬零六百元、四十二萬零四十元、二十萬元、
      一百二十四萬元、六十四萬二千六百四十元，此有台北區中小企業銀行八十三
      年十一月二十三日北銀稻字第一三三二號函在卷可稽（見本院上訴審卷第三十
      九頁至四十二頁），從而被告甲○○所辯可能因乙○○另欠他人債務，而遭其
      他之債權人綁架催債，顯係卸責之詞，不足採信。
    (四)至於被告甲○○雖辯稱其不知乙○○經營之保全牛肉麵店地址云云，然查乙○
      ○係被告甲○○之妻之三嫂之姐夫（偵查卷第十一頁），雙方有戚誼關係，被
      告甲○○自不難得知乙○○所營麵店之地址、電話，其所辯尚無足採。
    (五)再查被告甲○○遭捕獲未久，即已供稱係委託康進財處理該事，嗣後復於八十
      三年一月二十三日十三時製作之警訊筆錄中供承係以事成後允予四成之佣金囑
      由康進財處理該事等語綦詳，業經證人即承辦警員張荷生供明在卷（見原審卷
      第三十一頁反面、第三十二頁正面）；且證人張荷生並證稱逮捕甲○○後，雖
      聯絡不上康進財，但曾由被告甲○○多方找人聯絡康進財放人等語（見原審卷
      第三十一頁反面），而隨後該四名男子果然得知甲○○被捕並即釋放乙○○，
      同案被告康進財確參與本案亦屬灼然，而被告辯以其到案時，乙○○夫妻已在
      刑事組云云，即非可採。
    (六)本案被告甲○○既與被害人乙○○有親戚關係，又無仇恨，衡情乙○○實無誣
      陷之理，況且本案綁架催債，被告甲○○既與被害人乙○○相識，恐親自動手
      參與將遭指認，衡情僅能指使與被害人乙○○不相識者動手實施。至被告甲○
      ○於警訊時雖陳稱謀議地點係在桃園市金溪國小，但經函詢桃園縣政府，答以
      該縣境內有青溪國小，並無金溪國小，有該府九十年十一月十六日府教國字第
      二三三三九九號函一份附卷可憑（見本院上更(五)字卷第十六頁），足認謀議地
      點並非在金溪國小；惟因被告甲○○除在八十三年一月二十三日警訊時供認上
      揭犯行外，於偵查、原審、本院前審及本院調查審理時均否認右揭犯行而無法
      進一步詳究其何時、如何與康進財及該不詳年籍之四成年男子謀議犯罪內容，
      亦無法究明謀議地點是否為青溪國小之誤載。惟被告甲○○允於事成後給予四
      成之佣金，縱依向乙○○所索之二百萬元計算，其四成亦達八十萬元，其金額
      非小；該不詳姓名年籍之四人至乙○○店內時，復指明係為被告甲○○索債，
      且被告甲○○經警方逮捕後，雖聯絡不上康進財，但曾由被告甲○○多方找人
      聯絡康進財放人，而隨後該四名男子果然得知甲○○被捕並即釋放乙○○，已
      如前述，乙○○之女陳燕蓉並證稱當時來人押走其父時，曾說是甲○○叫他們
      來等語（見偵查卷第六頁，原審卷第三十頁反面、第三十一頁正面），乙○○
      並陳稱遭四人綁架時，已知甲○○被警逮捕，而要求乙○○保證甲○○無事等
      語（見原審卷第七十五頁反面）。斟諸上情，倘被告甲○○未曾與康進財謀議
      而共同指示該不詳姓名年籍之四人為本件犯行，該四不詳姓名年籍之人何以指
      明係為被告甲○○索債？又何以於被告甲○○多方聯絡後，乙○○始能安然返
      回？返回前，歹徒何以並要求乙○○保證被告甲○○無事？又被告甲○○何須
      以四成之高額請人索債？由此益知被告甲○○與康進財確有謀議而共同指示該
      不詳姓名年籍之四人為本件犯行之事證已臻明確，尚難僅因無法詳究被告甲○
      ○與同案被告康進財於何時、何地、謀議指使，而逕認被告甲○○未參與。
    (七)被告甲○○於八十三年一月二十三日之警訊中供稱：教唆康進財強行擄走乙○
      ○並恐嚇交付二百萬元云云。但當日移送檢察官偵查時供陳將支票交給康進財
      委託其處理外，否認教唆康進財擄走乙○○及恐嚇交出金錢情事。其後偵查中
      亦均否認其事，並稱警訊係出於刑求，警訊筆錄不實云云，惟查上開警訊筆錄
      係八十三年一月二十三日十三時許在辦公室座位上依被告甲○○之陳述而製作
      ，當時尚有其他同事在場，並無刑求情事，且沒有不讓被告看筆錄或強迫其簽
      名之情事，業據承辦警員張荷生到庭結證屬實（見本院上更(二)字卷第三十二頁
      反面、第三十三頁正面），且被告甲○○於警訊後經移送檢察官偵訊時不僅未
      為警訊遭刑求之陳述，及陳稱：「有四張支票退票，我將支票交給康進財，由
      他全權委託處理。」云云（見偵查卷第十一頁反面），嗣經檢察官多次偵訊亦
      無未有警訊筆錄遭強迫簽名之陳述，迨原審法院審理時，被告甲○○始有上開
      抗辯，足證此係其諉卸刑責之飾詞，要無可取。前項警訊筆錄之自白，並非依
      不正方法取得，是其與事實相符之部分自得為證據。
    (八)另被告甲○○確曾將乙○○簽發交付其之四張支票中八十二年十月一日期面額
      七十二萬零三百八十元第ＰＶ0000000號支票，經由案外人陳源裕之介
      紹持向同案被告康進財調借現款，此為被告甲○○、同案被告康進財所供明，
      則陳源裕自無傳訊之必要。另上開支票係由康進財持有，惟動手私行拘禁被害
      人之不詳姓名人亦確曾持支票四紙（即包括上開ＰＶ0000000號支票）
      向被害人索債，亦據被害人乙○○陳明（見本院上更(二)字卷第三十八頁反面、
      第三十九頁正面），足證康進財確與上開不詳姓名男子有犯意聯絡及行為分擔
      ，另被害人乙○○於偵查中所陳稱：「康進財曾向我追索，經解釋後曾來電說
      此事他不插手」云云（見偵查卷第卅三頁反面），係發生於八十二年十月間，
      亦據乙○○陳述明確（見原審卷第七十五頁），因此事與本案相隔數月之久，
      自難據此推測同案被告康進財未參與本件犯行。
    (九)被告甲○○雖質疑陳宇順之證詞，惟查陳宇順在乙○○遭該四名不詳姓名年籍
      之男子挾持後，即亦同受控制，開車沿途皆被恐嚇闖紅燈，無法報警，且該四
      名男子並有抄下陳宇順之身份證資料，陳宇順因而不敢報案等情，業據陳宇順
      陳明在卷（見原審卷第五十一頁、第五十二頁正面），依其所述，則其未於途
      中逃跑復未向警報案，實係肇因於畏懼該四名男子對其生事，尚難謂與常情不
      符。況依乙○○所述，其遭押上車時，有見到營業欄名稱為「陳宇順」（見偵
      查卷第五頁），倘陳宇順與該四名男子亦有犯意聯絡，自當將營業欄上姓名掩
      飾，以免日後遭乙○○指認，其未此之為，尤見確係臨時為該四名姓名年籍不
      詳男子叫喚而載客；而在車內係由不詳姓名年籍之四人其中二人押乙○○坐於
      後座，另二人則坐於司機座旁邊，業據乙○○陳述明確（參偵查卷第三十三頁
      正面），是陳宇順所言，即堪採信。
    (十)綜上說明，被告甲○○前開辯解顯係卸責之詞，不足採信，而其犯行事證明確
      ，洵堪認定。
三、核被告所為，係犯刑法第三百零二條第一項之剝奪他人行動自由罪及第三百零五
    條之恐嚇危害安全罪。所犯上開二罪間有吸收關係，只論處刑法第三百零二條第
    一項之妨害自由罪。被告甲○○基於自己共同犯罪之意思，與康進財及該四名男
    子同謀，推由該四名男子實施犯罪行為，依司法院大法官會議釋字第一０九號解
    釋，被告甲○○與康進財及該四名男子間仍屬共同正犯，被告甲○○雖未親自實
    施綁架催債行為，仍應負罪責。
四、公訴人雖認被告甲○○另涉有刑法第三百四十六條第三項、第一項之恐嚇取財未
    遂罪及第二百七十七條第一項之傷害罪嫌云云，惟查訊據被告甲○○堅決否認有
    恐嚇取財未遂之犯行，並辯稱：「被害人乙○○確曾欠我二百九十六萬元，我並
    無不法所有意圖」等語，經查被告甲○○確曾持有乙○○簽發金額二百九十六萬
    餘元之支票四紙未獲兌現（其中一張曾持向康進財調借現款），雖被害人乙○○
    指稱該款係其向甲○○簽賭六合彩，嗣後與其簽中之彩金相抵，甲○○尚應支付
    其十餘萬元等語，惟查無積極證據證明被害人乙○○該部分之指訴，而被告甲○
    ○既曾持有乙○○簽發之支票，彼此有債務關係，其因此向乙○○索債，手段固
    屬違法，究難認有何不法所有之意圖可言，尚不構成刑法第三百四十六條第三項
    、第一項之罪，應認不能證明該部分犯行，本應為無罪之諭知；又被告被訴傷害
    罪部分係告訴乃論之罪，並未經被害人乙○○提出告訴，法院自不得予以審判，
    本應為不受理之諭知，然因公訴人認被告被訴恐嚇取財及傷害部分與前述有罪部
    分有牽連關係屬裁判上一罪，自勿庸另為無罪或不受理之諭知。又該四名不詳姓
    名成年男子逼令司機陳宇順按彼等指示駕車等情之行為，已同時達到剝奪司機陳
    宇順行動自由之程度，惟被告甲○○既未實際參與此部分犯行，亦無證據足以證
    明被告甲○○與康進財及該四名男子對此部分有犯意聯絡，對此部分自無刑責可
    言，附此說明。
五、原審論罪科刑雖非無見，惟查：
    (一)按有罪之判決書，應記載犯罪之事實，諸凡有關犯罪之時間、地點、方法、態
      樣，以及其他與適用法律有關之事項，均應為詳實之記載，始足為適用法律之
      依據，最高法院六十三年台上字第二一五三號著有判例，原判決認定被告甲○
      ○於八十二年間，囑康進財以綁架乙○○之方式索債，並允以事成後給予四成
      報酬。彼二人遂基於自己共同犯罪之意思聯絡，指使另四名真實姓名、年籍不
      詳之成年男子以綁架方式索債等情（見原判決第一頁反面第二行至第九行）。
      且於理由內以被告甲○○於警訊中已自白前開犯行不諱（見原判決第二頁反面
      第七行）為論罪之證據之一。然依被告甲○○之供述，係自白教唆康進財犯罪
      ，而非自白共謀犯罪，此與事實之記載不符，原判決未予說明被告所為「教唆
      」之自白何以得引為被告係「共謀共同正犯」之依據，已有未當。且原判決於
      事實欄內就被告甲○○與同案被告康進財謀議以綁架乙○○之方式索債之時間
      及地點等事項漏未論述，理由欄內復未敘明此部分之認定理由，亦有判決不備
      理由之違誤。
    (二)被告甲○○與康進財及另四名不詳姓名年籍之男子間為共謀共同正犯（參原判
      決第一項反面第四行），被害人乙○○就其受傷部分，並未提出告訴，訴追條
      件尚屬欠缺，原判決一併予以審理而論被告甲○○犯有刑法第二百七十七條第
      一項之傷害罪，亦有未洽。
    (三)被告所犯刑法第三百零二條第一項之剝奪他人行動自由罪，與同法第三百零五
      條之恐嚇危害安全罪，係吸收關係，原判決認定方法結果之牽連關係，則有未
      合。
六、被告甲○○上訴意旨否認右揭犯行，指摘原判決不當，核無理由。公訴人上訴意
    旨以被告甲○○犯有恐嚇取財犯行為由指摘原判決不當，亦無理由，但原判決就
    被告甲○○部分既有可議，自應由本院撤銷改判。爰審酌被告甲○○犯罪之動機
    、目的、所受之刺激、手段、品行、智識程度、所生危害及犯罪後之態度及其他
    一切情狀，量處如主文第二項所示之刑，以示懲儆。
據上論斷，應依刑事訴訟法第三百六十九條第一項前段、第三百六十四條、第二百九
十九條第一項前段、刑法第二十八條、第三百零二條第一項、罰金罰鍰提高標準條例
第一條前段，判決如主文。
本案經檢察官何明楨到庭執行職務。
中      華      民      國    九十一    年      一      月      七      日
                              臺灣高等法院刑事第二十庭
                                  審判長法  官  葉  麗  霞
                                        法  官  李  錦  樑
                                        法  官  范  清  銘
右正本證明與原本無異。
如不服本判決應於收受送達後十日內向本院提出上訴書狀，其未敘述上訴之理由者並
得於提起上訴後十日內向本院補提理由書（均須按他造當事人之人數附繕本）。
                                        書記官  黃  麗  玲
中      華      民      國    九十一    年      一      月      七      日
附錄：本案論罪科刑法條全文
刑法第三百零二條第一項：
私行拘禁或以其他非法方法，剝奪人之行動自由者，處五年以下有期徒刑、拘役或三
百元以下罰金。
